【裁判字號】    94,簡上,151
【裁判日期】    950525
【裁判案由】    返還報酬等
【裁判全文】
臺灣士林地方法院民事判決             94年度簡上字第151號
上  訴  人  昇達管理顧問股份有限公司
法定代理人  戊○○
            甲○○
            乙○○
被上訴人    巧風實業有限公司
法定代理人  丁○○
訴訟代理人  丙○○
上列當事人間請求返還報酬等事件，上訴人對於中華民國94年9
月30日本院士林簡易庭94年度簡字第287 號第一審判決提起上訴
，本院於95年5月11日言詞辯論終結，判決如下：
    主  文
上訴駁回。
第二審訴訟費用由上訴人負擔。
    事實及理由
一、被上訴人起訴主張：
  (一)上訴人得知被上訴人有意願與大陸地區廠商合作，共同在大
    陸地區成立新公司，設廠製造銷售消防器材，因該行業在大
    陸地區為特許行業，上訴人即向被上訴人表示有辦法取得大
    陸地區資金投資及特許執照，被上訴人乃擬具發展計畫書，
    經上訴人修改完成後，被上訴人遂於民國90年3 月間委任上
    訴人辦理輔導被上訴人大陸市場之推廣及開發案件，上訴人
    於初期要求被上訴人交付新台幣2 萬元及美金1 萬元，作為
    上訴人前往大地區與相關廠商洽談取得合作意向書及特許執
    照之報酬，約定倘日後新公司順利設立，再分予上訴人乾股
    5%，被上訴人並依約於90年3 月2 日交付面額33萬元之支票
    1 紙作為支付上開報酬之用。詎上訴人收受報酬後，逾2 年
    未履行約定之委任事務，亦未將委任事務進行狀況向被上訴
    人報告，致被上訴人大陸市場推廣開發計劃嚴重延滯，商業
    損失甚鉅，被上訴人乃依民法第254 條規定，於原審94年9
    月23日言詞辯論期日當庭催告上訴人於3 日內履行契約，逾
    期未履行即解除委任契約之意思表示，上訴人於契約解除後
    拒絕返還所受領之報酬，爰依民法第259 條規定，訴請上訴
    人返還委任報酬33萬元，及自受領時即90年3 月2 日起至清
    償日止，按週年利率5%計算之利息等語。
  (二)對上訴人抗辯所為之陳述：
  (1)依發展計畫書，被上訴人委任上訴人處理之事務，最終目的
    係由被上訴人提供生產管理、製造技術、行銷策略，由大陸
    廠商提供資金、辦理特許執照及市○○路開發之合作方式，
    在大陸地區設立新公司生產銷售消防器材，雙方從未有三階
    段之約定。上訴人委任訴外人李晉毅前往大陸地區尋找有意
    願銷售被上訴人產品之廠商，與被上訴人委任事務內容不符
    ，難認上訴人已履行被上訴人委任之事務。
  (2)上訴人收受委任報酬後，逾近4 年未履行約定之委任事務，
    被上訴人依法當庭催告上訴人3 日內履行委任事務，催告期
    限顯已相當，未違反誠信原則。
  (3)否認兩造間有承攬契約存在。
二、上訴人則以：
  (一)依發展計劃書第3 項約定，被上訴人委任上訴人之事務內容
    具有持續及階段性，初期目標係機器設備、廠區之規劃，遠
    期目標為循序漸進達成100%自製能力，故第一階段報酬美金
    1 萬元，應由上訴人受委任調查在大陸地區設廠或推廣業務
    是否可行，並接洽尋找有意願銷售上訴人產品之相關廠商，
    第二階段報酬美金2 萬元，於大陸地區尋找有意願之廠商後
    ，安排上訴人親自洽談，並協助簽訂合作契約等相關事項，
    第三階段報酬乾股5%，於簽約後協助設廠相關事項，茲上訴
    人業已完成第一階段委任事務，惟因被上訴人未能安排大陸
    考察簽約，以進行第二階段，上訴人並無可歸責之事由。
  (二)縱認上訴人未成完委任事務，且委任事務未定期限，惟被上
    訴人於94年9 月23日言詞辯論期日始催告履約，嗣前開期日
    後，原審即定期宣判，則原審係以言詞辯論終結後之事實為
    判斷依據，且上訴人業依委任事項給付被上訴人簽約之機會
    ，係被上訴人表明無法前住大陸與廠商簽約，被上訴人竟於
    近4 年後始定期3 日催告上訴人履行，有違誠信原則。
  (三)本件除委任契約外，亦有承攬契約，縱如原審認定上訴人違
    約而得由被上訴人解除契約，惟上訴人仍得就終止契約所生
    之損害為抵銷。本件上訴人因履行本件委任事務，多次前往
    大陸地區尋找合作廠商，支出一定勞務及費用，上訴人得請
    求賠償並主張抵銷之。
三、本件原審對於被上訴人之請求，判決被上訴人全部勝訴。上
    訴人提起上訴，並聲明：(一)原判決廢棄。(二)被上訴人在第一
    審之訴駁回。被上訴人則聲明：駁回上訴。
四、本件經本院依民事訴訟法第271 條之1 準用同法第270 條之
    1 第1 項第3 款規定，整理並協議簡化爭點及不爭執點如下
    （本院94年5 月11日言詞辯論筆錄，卷2 第46 頁）：
  (一)兩造不爭執之事實：
    (1)兩造於90年3 月間成立委任契約，並由被上訴人提出經上
      訴人修改之發展計畫書，被上訴人委任上訴人處理之事務
      ，最終目的係由被上訴人提供生產管理、製造技術、行銷
      策略，由大陸廠商提供資金、辦理特許執照及市○○路開
      發之合作方式，在大陸地區設立新公司生產銷售消防器材
      （卷1 第48 頁 至第53頁）。
    (2)被上訴人於90年3 月2 日交付上訴人面額33萬元之即期支
      票作為給付委任報酬之用，上訴人已提示兌領（卷1 第9
      頁至第10頁）。
    (3)被上訴人於原審94年9 月23日最後言詞辯論期日當庭催告
      上訴人於3 日內完成委任事務，逾期未完成即解除契約，
      不另為解除契約之意思表示（卷1 第123 頁）。
  (二)兩造爭執要旨：
    (1)兩造有無三階段委任事務之約定？被上訴人給付33萬元報
      酬，兩造約定之委任事務內容為何？
    (2)上訴人就委任事務是否給付遲延？
    (3)被上訴人解除契約是否合法？
五、茲就上述爭點，析述本院得心證之理由如下：
  (一)兩造有無三階段委任事務之約定？被上訴人給付33萬元報酬
    ，兩造約定之委任事務內容為何？
    本件上訴人主張兩造有三階段委任事務之約定，被上訴人給
    付33萬元報酬為第1 階段，由上訴人調查在大陸地區設廠或
    推廣業務是否可行，並接洽尋找有意願銷售上訴人產品之相
    關廠商，不包括與大陸廠商簽約云云，惟為被上訴人所否認
    ，辯稱並無三階段委任事務之約定，被上訴人給付33萬元報
    酬之委任事務內容為上訴人前往大陸地區與相關廠商洽談取
    得合作意向書及特許執照等語。經查：(1)上訴人主張兩造有
    分階段報酬約定，無非係以發展計畫書第3 項「合作方式」
    載明：「本集團希望採取由本身取得各項專業製造技術以及
    國際知名大廠之銷售製造技術，透過經與貴方之分工合作，
    由我方提供生產管理、製造技術、行銷策略，貴方提供廠房
    、銷售許可申請之辦理，以及中國大陸市○○○路開發、資
    金之提供等協助，以期能於最短時間內達成預期目標，初期
    先行取得銷售許可以及審核認可，進口許可證書先行進行市
    場之銷售網路建構，其內容為機器設備、廠區之規劃由我方
    來行，並能循序漸進達成100%之自製能力，在此初期希望能
    先行取得各項產品之進口銷售許可，以期能先行進行市場拓
    展之前置作業」（卷1 第48頁至第53頁）為主要論據，惟依
    文義觀之，發展計畫書第3 項係指被上訴人提供生產管理、
    製造技術、行銷策略，大陸廠商提供資金、辦理特許執照及
    市○○路開發，初期以取得許可證書、進行市場拓展前置作
    業為重點，最終目標係100%自行生產銷售消防器材，此乃被
    上訴人與大陸廠商間之合作方式，尚不得逕認上開合作方式
    即兩造間之合作方式。退步言之，縱認兩造間合作方式亦應
    遵循上開發展計畫書，惟上開發展計畫書所載之合作方式，
    並未區分為調查洽商在大陸地區設廠或推廣業務是否可行、
    協助簽約、協助設廠等三個階段，而僅區分為取得銷售許可
    進行市場拓展前置作業、設廠生產等二個階段，證人李晉毅
    亦於原審94年8 月24日言詞辯論期日到庭證稱：「我印象中
    ，柳（金昇）告訴我，第一步是要我先找大陸銷售廠商，第
    二步再處理設廠問題」等語（卷1 第110 頁），核與上訴人
    主張初期給付33萬元係作為上訴人前往大地區與相關廠商洽
    談取得合作意向書及特許執照之報酬，日後新公司設立再分
    予上訴人乾股5%等語大致相符，則上訴人空言主張兩造有三
    階段約定云云，即屬無據。參以上訴人前於原審94年5 月27
    日言詞辯論期日陳稱：「原告（即被上訴人）與我約定，如
    果我可以簽回意向書，原告要付我3 萬美金及5%的乾股，與
    系爭33萬元無關」云云（卷1 第66頁），嗣於94年7 月29日
    言詞辯論期日改稱：「雙方在確定要由李去大陸評估大陸廠
    商合作意願之後，我去原告法代辦公室談到報酬問題，我當
    時表示李這次去大陸的各項費用及雙方公司開會費用需要原
    告給付台幣2 萬元及美金1 萬元（開支票），原告如數付清
    ，李（晉毅）從大陸回來後，我找原告法代談後續考察問題
    ，我提到如果我或李陪同原告法代去大陸考察，要由原告法
    代付所有的費用，因為李表示有廠商願意合作，所以我也與
    原告法代談到，如果我能夠協助原告簽回合作意向書，原告
    要再付我2 萬美金，如果我能夠促成原告與大陸廠商簽訂設
    廠契約，則原告願意給我公司5%的乾股」云云（卷1 第89頁
    ），則上訴人所稱第二階段報酬究為美金3 萬元或2 萬元，
    其前後陳述已有矛盾，益徵被上訴人辯稱兩造並無三階段報
    酬之約定等語，屬信而有徵。(2)承前所述，兩造間並無三階
    段之約定，僅約定前階段由被上訴人委任上訴人洽定大陸地
    區有意合作之廠商，報酬為33萬元，後階段為完成設廠相關
    事項，報酬為5%乾股，且被上訴人與大陸廠商之合作方式為
    被上訴人提供生產管理、製造技術、行銷策略，大陸廠商提
    供資金、辦理特許執照及市○○路開發，初期以取得許可證
    書、進行市場拓展前置作業為重點，倘如上訴人所稱：第一
    階段委任事務內容僅限於接洽尋找有意願銷售上訴人產品之
    相關廠商，而不包含取得大陸特定廠商之合作意向書云云，
    則大陸合作廠商未特定，焉能達成由大陸廠商辦理取得特許
    執照之初期計畫目的？應認被上訴人主張其給付33萬元報酬
    之委任事務內容係由上訴人洽商大陸地區廠商洽談取得合作
    意向書及特許執照等語，較堪採信。
  (二)上訴人就委任事務是否給付遲延？
    按「當事人主張有利於己之事實者，就其事實有舉證之責任
    。」民事訴訟法第277 條前段定有明文。本件上訴人主張其
    已依約履行委任事務，就此有利於己之事實自應負舉證責任
    。經查：(1)誠如前述，被上訴人主張其給付33萬元報酬之委
    任事務內容係由上訴人洽商大陸地區廠商取得合作意向書及
    特許執照，而上訴人迄今並未取得大陸廠商合作意向書及特
    許執照乙節，為上訴人所是認，足見上訴人並未完成33萬元
    報酬約定之委任事務。(2)上訴人雖辯稱係被上訴人表明無法
    前往大陸簽約，上訴人並無可歸責之事由，復於本院94年12
    月28日準備程序期日當庭定期3 日催告被上訴人訂妥兩造赴
    中國大陸之機票，如未依期限履行即視同被上訴人放棄該案
    ，不得向上訴人催討報酬云云（卷2 第34頁），惟查，上訴
    人前於原審94年7 月29日言詞辯論期日陳稱：「李（晉毅）
    給我的訊息是他與北京中山消防公司有接洽過，此外他有無
    與其他公司談過，要問他本人才知道……因為公司結束營業
    ，這些書面資料，我都沒有留存」（卷1 第87頁）、「我從
    李得到的訊息是有大陸廠商願意合作，要先安排原告去大陸
    考察，至於細節我不清楚，我至少與原告法代碰面3 、4 次
    ，後面幾次都是在與原告法代約時間，但都還沒有敲定考察
    時間」等語（卷1 第89頁），另證人乙○○於上開期日到庭
    證稱：「大約90年間，我與蔣（東庭）、李（晉毅）及原告
    法代在希爾頓飯店第1 次會談，我介紹李和原告法代認識，
    原告法代瞭解之後，雙方對於委託被告去評估大陸市場有初
    步的共識，但沒有商談到細節及費用。第1 次會談之後，原
    告法代說有一位劉總經理對大陸市場也很熟，因此我們4 人
    去找這位劉總經理談，談完之後，並沒有特別的決議。第3
    、4 次是由我、蔣與原告法代會談，當時李已經去大陸找到
    廠商有意願合作，至於找到幾家，我不記得了，他去和幾家
    洽談，我也不清楚，要問李本人才知道，當時李建議安排原
    告法代到大陸，親自找廠商協調、考察設廠地點，原告法代
    當時很忙，這二次都沒有給我明確的日期，因為我與蔣也不
    清楚李實際找的廠商規模如何，因此與原告法代這二次的會
    談都沒有談到大陸可能合作廠商的細節」等語（卷1 第88頁
    ），證人李晉毅則於原審94年8 月24日言詞辯論期日到庭證
    稱：「我處理上開事項的過程，沒有去找過原告法代，我沒
    有直接向原告口頭報告或書面報告……我都是把大陸接洽的
    結果直接用口頭方式向柳先生陳述，只是沒有用書面方式」
    等語（卷1 第110 頁），足見上訴人雖有委任訴外人李晉毅
    前往大陸地區尋找有意與被上訴人合作之廠商，然無論係上
    訴人法定代理人戊○○、乙○○或訴外人李晉毅，均未曾向
    被上訴人報告有意合作之大陸廠商為何，上訴人迄今亦未能
    提出任何有意與被上訴人簽訂合作意向書之確切廠商，被上
    訴人自無從與不存在之廠商簽訂合作意向書，則上訴人於本
    院94年12月28日準備程序期日當庭定期3 日催告被上訴人訂
    妥兩造赴中國大陸之機票，逾期視同被上訴人放棄該案，不
    得向上訴人催討報酬云云，委不足採。(3)第按，「給付無確
    定期限者，債務人於債權人得請求給付時，經其催告而未為
    給付，自受催告時起，負遲延責任。」「前項催告定有期限
    者，債務人自期限屆滿時起負遲延責任。」民法第229 條第
    2 項前段、第3 項定有明文。本件被上訴人未完成委任事務
    ，而上訴人於原審94年9 月23日最後言詞辯論期日當庭催告
    上訴人於3 日內完成委任事務（卷1 第123 頁），應認被上
    訴人就委任事務已給付遲延。
  (三)被上訴人解除契約是否合法？
    第按，給付無確定期限者，債務人於債權人得請求給付時，
    經其催告而未為給付，自受催告時起負遲延責任；又契約當
    事人之一方遲延給付者，他方當事人得定相當期限，催告其
    履行，如於期限內不履行時，得解除其契約。民法第229 條
    第2 項前段及第254 條分別定有明文。換言之，在給付無確
    定期限之情形，須契約當事人之一方經他方催告給付而不為
    給付，方屬遲延給付，此際須經他方當事人再定相當期限，
    催告其履行而不履行，他方始得解除其契約（最高法院90年
    度台上字第2216號判決要旨參照）。惟債務人之不履行為催
    告發生效力之要件，而非成立要件，債權人於履行期屆至之
    前，非不得為有效之催告，民法第254 條之相當期限，不自
    催告之時起算，而應自履行期屆至之時起算，此種催告效力
    之發生，以履行期之屆至為停止條件，故履行期屆至前，債
    權人若以債務人於履行期不履行，而再經過所訂之相當期限
    仍未履行，則為解除契約之意思表示者，此項意思表示即為
    附有法定條件（以解除權之發生為條件）之解約意思表示，
    同時含有附法定條件（以履行期之屆至為催告效力發生條件
    ）之催告性質（最高法院70年度台上字第350 號判決要旨參
    照，同院81年度台上字第1000號判決亦同此意旨）。又民法
    第254 條所定契約解除權，並非以債權人定相當期限催告為
    發生要件，而係以債務人於催告期限內不履行為發生要件，
    故債權人所定催告期限雖不相當，或未定期限催告，但若自
    催告後經過相當期限債務人仍不履行者，基於誠實信用原則
    ，應認債權人已酌留相當期限，以待債務人履行，而難謂不
    發生該條所定契約解除權（最高法院69年度台上字第1590號
    判決要旨參照）。經查，被上訴人於原審94年9 月23日最後
    言詞辯論期日當庭催告上訴人於3 日內完成委任事務，逾期
    未完成即解除契約，不另為解除契約之意思表示（卷1 第
    123 頁），核其催告期間屆至，一面有使被上訴人負遲延責
    任之效力，同時亦具備解除契約之要件，縱令被上訴人催告
    3 日期限不相當，惟自其催告後，迄今逾7 個月上訴人仍未
    履行，應認上訴人解除契約之意思表示已合法生效。
六、末按，「契約解除時，當事人雙方回復原狀之義務，除法律
    另有規定或契約另有訂定外，依左列之規定：一、由他方所
    受領之給付物，應返還之。二、受領之給付為金錢者，應附
    加自受領時起之利息償還之。」民法第259 條第1 款、第2
    款定有明文。本件上訴人未完成委任事務，被上訴人合法解
    除系爭委任契約，已如前述，則被上訴人請求上訴人返還33
    萬元，及自受領時即90年3 月2 日起至清償日止，按週年利
    率5%計算之利息，即屬有據。上訴人雖主張其為履行本件委
    任事務支出之勞務及費用得請求賠償並主張抵銷云云，惟未
    提出主張抵銷之金額及證據以供本院審酌，其空言主張即無
    足採。原審為上訴人敗訴之判決，並無不合，上訴人指摘原
    判決不當，聲明廢棄改判，為無理由，應予駁回。
六、本件判決基礎已臻明確，兩造其餘之攻擊防禦方法及訴訟資
    料，經核與判決基礎不生影響，爰不一一論駁，併予敘明。
七、據上論結，本件上訴為無理由，依民事訴訟法第436 條之1
    第3項 、第449 條第1 項、第78條，判決如主文。
中    華    民    國    95    年    5     月    25    日
                  民事第二庭  審判長法  官  陳介源
                                    法  官  陳梅欽
                                    法  官  陳玉曆
以上正本證明與原本無異。
本判決不得上訴。
中    華    民    國    95    年    6     月    1     日
                                    書記官  蔡雨呈


司法院資訊處製作；財團法人民間司法改革基金會備份。
